【裁判字號】    98,重上更(一),129
【裁判日期】    990311
【裁判案由】    違反毒品危害防制條例
【裁判全文】
臺灣高等法院高雄分院刑事判決   98年度重上更(一)字第129號
上  訴  人
即  被  告  甲○○
指定辯護人  本院公設辯護人  李佩娟
上列上訴人因違反毒品危害防制條例案件，不服臺灣高雄地方法
院94年度訴字第3953號中華民國95年11月29日第一審判決（起訴
案號：臺灣高雄地方法院檢察署94年度偵字第16603 號，追加起
訴案號: 同署94年度蒞字第21197 號），提起上訴，判決後，經
最高法院發回更審，本院判決如下：
    主  文
原判決關於販賣第一級毒品部分及其定應執行刑撤銷。
甲○○販賣第一級毒品，未遂，累犯，處有期徒刑捌年，扣案之
第一級毒品海洛因壹包（驗後淨重參拾柒點肆陸公克，空包裝重
零點捌玖公克），沒收銷燬之；扣案之香菸盒壹個沒收。
    事  實
一、甲○○前因肅清煙毒條例及違反麻醉藥品管理條例案件，經
    本院判處有期徒刑4 年3 月，於86年10月14日假釋出獄，89
    年7 月27日縮短刑期執行完畢，仍不知悔改。緣趙惠玉於94
    年7 月19日上午10時許，向不詳姓名年籍之人購入第一級毒
    品海洛因1 包（重量不詳）後，於同日下午6 時30分許，持
    有該包第一級毒品海洛因，在高雄市鼓山區○○○路133 號
    前為警查獲（趙惠玉施用第一級毒品海洛因犯行，業經臺灣
    高雄地方法院以94年度訴字第2789號判處有期徒刑10月確定
    ），並扣得業經趙惠玉施用剩餘之海洛因1 包（驗後淨重0.
    05公克，空包裝重0.43公克），經趙惠玉主動表示願意配合
    警方查緝販賣毒品之人，遂由其多次以警員朱正勝所有之00
    00000000號行動電話及其住處家中之電話，撥打甲○○供販
    賣毒品使用之0000000000號行動電話，佯稱欲介紹綽號「小
    李」之人（即高雄市政府警察局新興分局志工李吾雄）向其
    購買海洛因1 件（即1 台兩，此為毒品交易行話，約37.5公
    克）。甲○○明知海洛因係毒品危害防制條例所管制之第一
    級毒品，非經許可不得販賣，竟仍意圖營利，基於販賣第一
    級毒品海洛因之犯意而應允之。並由李吾雄於電話中與甲○
    ○談妥交易價格為17萬元，且相約於趙惠玉住處高雄市鼓山
    區○○○路246 巷6 號碰面交易毒品後，於同日晚上10時20
    分許，甲○○依約持上開重量之第一級毒品海洛因前往，嗣
    在趙惠玉住處房間內見在該處等候之趙惠玉、李吾雄，便自
    身上掏出該包以香菸盒包裹之海洛因1 包，並放置於桌上之
    際，隨即為在現場隔壁房間內埋伏之員警當場逮捕，並扣得
    該包第一級毒品海洛因（驗後淨重37.46 公克，空包裝重0.
    89公克），因而販賣第一級毒品未得逞。
二、案經高雄市政府警察局新興分局報告臺灣高雄地方法院檢察
    署檢察官偵查起訴。
    理  由
壹、程序方面：
一、證人趙惠玉於警詢之陳述
  (一)按被告以外之人於審判外之言詞或書面陳述，除法律有規定
    外，不得作為證據；被告以外之人於檢察事務官、司法警察
    官或司法警察調查中所為之陳述，與審判中不符時，其先前
    之陳述具有較可信之特別情況，且為證明犯罪事實存否所必
    要，得為證據；刑事訴訟法第159 條第1 項、第159 條之2
    分別定有明文。是以被告以外之人於審判外之言詞或書面，
    即屬傳聞證據，由於有悖法院直接審理及言詞審理之精神，
    妨礙當事人之反對詰問權，影響程序正義之實現，除法律別
    有規定外（例如刑事訴訟法第159 條之2） ，原則上不具證
    據能力。又刑事訴訟法第159 條之2 所謂「前後陳述不符」
    之要件，應就前後階段之陳述進行整體判斷，以決定其間是
    否具有實質性差異。其所稱「先前之陳述具有較可信之特別
    情況」，係指被告以外之人先前於檢察事務官、司法警察官
    或司法警察調查中所為之陳述，與審判中不符，而從先前與
    審判中各個陳述之外部附隨環境或條件觀察比較，先前之陳
    述，較為自然可信而足以取代審判中之陳述者而言（最高法
    院95年度台上字第3747號判決參照）。亦即就前後陳述時之
    各種外部情況進行比較，以資決定何者外部情況具有可信性
    ，若陳述係在特別可信之情形況所為，則虛偽陳述之危險性
    即不高，雖係審判外陳述，或未經被告反對詰問，仍得承認
    其有證據能力。又所謂外部情況認定之情形，例如：時間之
    間隔、有意識的迴避、受外力干擾、事後串謀，及警詢或檢
    察事務官所作之偵查筆錄記載是否完整等。法院除審酌上列
    因素綜合判斷外，亦應細究陳述人問答態度、表情與舉動之
    變化，此一要件係屬訴訟法事實之證明，以自由證明為已足
    。
  (二)本件證人趙惠玉於司法警察調查中所為之陳述，係被告以外
    之人於審判外之陳述，被告及辯護人爭執上開證人趙惠玉警
    詢筆錄之證據能力，辯以：「該警詢筆錄之記載雖與錄音內
    容相符，然本案被告之2 次警詢筆錄光碟，經法院當庭勘驗
    結果，第1 、2 次警詢筆錄（94年7 月19日、同年月20日）
    全部錄音時間分別為13、12分鐘，此與筆錄上所載製作筆錄
    之時間並不相符，顯非以一問一答之方式製作，且陳述之內
    容與筆錄所載幾近一致，又陳述語氣頗不自然，與一般出於
    自由意志之陳述有異，乃係先製作完成筆錄之後，再按筆錄
    朗讀錄音，是證人趙惠玉於警詢之陳述是否符合任意性及真
    實性，即非無疑」云云。惟查，證人趙惠玉於原審法院審理
    程序中到庭結證稱：「於警詢之筆錄係1 問1 答，警察問什
    麼，我就答什麼，且有大致看過筆錄才簽名」等語（見原審
    卷第196 頁），於96年6 月5 日本院前審審理時再度交互詰
    問，趙惠玉結證稱：「94年7 月19日下午6 時許，在高雄市
    鼓山區132 號前被警方查獲毒品，同日下午7 時許及翌日凌
    晨1 時許，各作1 次筆錄當時吃藥很重，精神狀況不好。現
    在我的精神很好，筆錄內容應該是警察問我，我回答。惟時
    隔已久，我忘記我（當時）回答的內容。我當時精神狀況不
    好無法記憶當時的情形，現在我的精神很好，當然可以明瞭
    且記得住問話。（辯護人問證人趙惠玉：當時你到底有無說
    你向甲○○買毒品？）沒有。（辯護人問證人趙惠玉：94年
    9 月6 日的偵訊筆錄，你也有同樣的陳述？（辯護人將筆錄
    要旨陳述予證人明瞭）當時我有在802 醫院服用精神科的藥
    物還有住院3 天，我忘記我說什麼話。只有記憶我有請求解
    除禁見。（辯護人問證人趙惠玉：你是否有提到購買毒品幾
    次？）不清楚。（辯護人問證人趙惠玉：你被警察逮獲那天
    ，你是用何處的電話打給甲○○？）我記得有在我家打電話
    ，打好幾通，我沒有用警察的電話打過。（辯護人問證人趙
    惠玉：當時甲○○為何到你家？）我忘記我是否有打電話給
    他，難道是我打電話給他嗎。不知道『小李』（即李吾雄）
    到我家作何事，我與甲○○見過4 次（包括最後被查獲這一
    次）閒話家常，大部分都是國仔（即翁志勇）跟他講話，我
    在旁邊聽而已；案發當天甲○○到我家，有與李吾雄對話，
    好像有講兩三句話。我不知道警察在我身上查獲毒品，為何
    會連累到甲○○，我與甲○○只有見過幾次面。『甲○○』
    是我說出的沒錯。」等語。趙惠玉上揭供述，否認向被告甲
    ○○購買毒品，以及就查獲之經過亦表示不記得，其於法院
    審理時所為之陳述，顯與警詢中之陳述不符。本院以證人先
    前於警詢中之陳述，因事出突然，較無暇蓄意編織掩飾，亦
    未權衡雙方之利害而為偏頗之陳述，且確與事後警員人贓俱
    獲被告各情完全相符。又證人趙惠玉於警詢中陳稱：「（警
    方在製作筆錄時是否有刑求、脅迫、利誘等情事？）沒有。
    」，「（警方在製作筆錄時，妳意識是否清楚？身體狀況有
    無異樣？）我意識清楚。身體正常無異樣。」（警卷第12頁
    ），復於原審審理中證稱：「（警察有無刑求、逼供？）沒
    有。」，「（有無看過筆錄再簽名？）大致上看，沒有辦法
    看得很清楚」（見原審卷第196 頁、第200 頁），已經證明
    其於警詢中之陳述係基於自由意志所為，且於事後看過警詢
    筆錄後再簽名，核其警詢中之陳述與其本意無違。而證人趙
    惠玉於原審審理及本院前審審理中，因被告及其辯護人均在
    庭，被告有人情上之壓力，難期其為自由意志之陳述等情以
    觀，足認其於警詢中之陳述具有較可信之特別情況，且此為
    證明被告之犯罪事實之存否所必要，趙惠玉之警詢陳述自有
    證據能力。至筆錄上所載製作筆錄之時間並不相符一節，參
    以證人即製作筆錄之員警朱正勝於原審法院審理中證述：「
    被告於製作筆錄時之精神狀況很好，且採一問一答之方式，
    製作筆錄前均有先與趙惠玉聊過人、事、時、地、物後（俗
    稱磨合期），才開始錄音製作筆錄，前面談的時間（即前述
    磨合時間）均計入筆錄製作之時間，但未錄音」等語（見原
    審卷第236 、241 頁），且原審法院於95年4 月3 日勘驗證
    人趙惠玉前開2 次警詢錄音紀錄（見原審卷第14 3-151頁）
    ，足徵證人趙惠玉於94年7 月19日、94年7 月20日警詢時，
    製作筆錄之過程並無中斷或不連續等情事。選任辯護人吳麗
    珠律師復要求本院前審調取趙惠玉卷證，鑑聽趙惠玉於94年
    7 月19日、94年7 月20日警詢錄音帶，再度勘驗及當庭播放
    ，仍同原審法院勘驗各情無異。選任辯護人吳麗珠律師雖又
    辯稱：「上揭各錄音帶均係先製妥筆錄後朗讀錄音，非趙惠
    玉自由意識之陳述，94年7 月19日之警詢錄音帶無打字聲音
    ，播放錄音時間只有13分鐘，但是警訊筆錄製作記載是30分
    鐘，明顯不實。94年7 月20日之警訊筆錄錄音帶，播放時間
    只有12分鐘，但是筆錄記載30分鐘，可以聽出警察一面敲打
    鍵盤一面訊問，不符常理，警察僅敲打鍵盤不是在打字，否
    則錄音時間不會這麼短促」云云。經核其錄音全程時間長度
    ，與其始迄不符，乃正如製作筆錄之員警朱正勝於原審法院
    審理中所述：「製作筆錄前均有先與趙惠玉聊過人、事、時
    、地、物後，才開始錄音製作筆錄，前面談的時間均計入筆
    錄製作之時間，但未錄音」，亦即警方人員與受訊問者之磨
    合期亦均計入筆錄全程所致。更何況警方人員與受訊問者在
    磨合期中並非不能事先製作大概之預設題目，以及證人趙惠
    玉可能之回答內容，或以類似例稿式之筆錄製作大概之內容
    ，此如同法院製作審判筆錄時之前置作業，其功用在於製作
    筆錄之快速性，不致拖延，此種前置作業，於製作過程，既
    未中斷錄音，亦係連續錄音，自不影響筆錄之正確性（按此
    與製作筆錄完畢後再依照筆錄內容照唸一遍不同，依照已製
    作完成之筆錄照唸一遍，其時間僅須數分鐘即可，不需要花
    費12、13分鐘。且縱使依照已製作完成之筆錄照唸一遍，依
    照最高法院見解，仍非無證據能力）。本院參酌以又各該筆
    錄趙惠玉之答詢言詞極為清晰自然順暢，趙惠玉自言精神正
    常，完全出於自由意志之陳述，毫無不法取供。又證人趙惠
    玉於檢察官偵查中，亦未表示遭受不法取供，甚至以證人身
    分具結作證，故足認其於警詢中之陳述均具有任意性。準此
    ，尚無何證據可資證明證人趙惠玉之上開警詢筆錄有何違法
    取供之情形，被告前開所辯顯屬無據。
  (三)至證人翁志勇（趙惠玉之同居人）於本院前審固證稱：「當
    天趙惠玉早上10點多出門，約中午1 點多時她被警察抓到帶
    回家裡，過程中，我有聽到警察叫她要交代什麼的，就是要
    交代人，所以她一直打電話，有一個叫『海怪』的人有來，
    這個人來時，因身上沒有帶毒品，所以警察讓他走了，之後
    趙惠玉有繼續打電話」等語，然查證人趙惠玉於警詢中已經
    陳稱：「警方是於94年7 月19日18時30分許被警察查獲。」
    （見警卷第7 頁），並於本院前審審理中證稱：「（你在94
    年7 月19日下午18時許，是否有在鼓山區132 號前被警方查
    獲毒品？）是的，詳細時間不記得。」等語（見本院96年度
    上訴字第319 號卷96年6 月5 日審判筆錄），足見證人趙惠
    玉是於94年7 月19日18時30分許被警查獲，並非中午1 點多
    被警查獲；且證人翁志勇於原審審理中復證稱：「（被告被
    查獲當天，你有打電話給被告要被告去趙惠玉那裡？）我是
    在路上遇到他，請他過去的。」，「（沒有打電話給被告？
    ）沒有。」（見原審卷第186 、187 頁），核與被告於警詢
    中所稱：「綽號『爛仔』（指趙惠玉之男朋友即翁志勇）有
    打電話給我所以我才去找他，我到時沒有看見『爛仔』，當
    場就被警察查獲了。」（警卷第3 頁）等情，就翁志勇有無
    打電話邀約被告一節彼此供述不符。又依上開被告於警詢中
    所稱：「我到時沒有看見『爛仔』」觀之，翁志勇當時並未
    在證人趙惠玉家中；再依卷內資料顯示，警方帶同證人趙惠
    玉至其家中時，現場僅有警員、趙惠玉、李吾雄等人在場，
    此有證人趙惠玉、李吾雄等人之證言可證，以及翁志勇於原
    審審理中所稱自94年7 月10日車禍住院後，就沒有住在趙惠
    玉家中（原審卷第188 頁）觀之，亦可以證明被告被查獲時
    ，翁志勇並未在現場（即趙惠玉家中，否則如翁志勇亦在現
    場，因翁志勇亦自承其有施用毒品，應早已經警員當場查獲
    ）。則翁志勇既未在被告被查獲現場，又如何能得知上開其
    所證趙惠玉被查獲之過程及警察要趙惠玉交代何事、趙惠玉
    一直打電話？是證人翁志勇上開證言，顯與事實不符，無從
    據以認定證人趙惠玉於警詢中之證言有何可疑之處，是依證
    人趙惠玉於警詢中之外部客觀環境、條件等情況觀察，上開
    翁志勇之證言顯然不足據以推翻證人趙惠玉警詢中證言之可
    信性。
  (四)證人趙惠玉於警詢、檢察官偵訊中均稱其先後於事實欄所載
    之時地向被告購買第一級毒品海洛因等情（見警卷第6-12頁
    ；94年度偵字第16603 號偵查卷宗第26、27頁）；惟其於原
    審法院改稱：「未曾向被告購買第一級毒品海洛因，被告為
    警查獲當天係要拿毒品給我解毒癮，當天作筆錄時沒有看到
    這麼多筆錄，因為當天沒有毒品吸食很難過，便一直趴在桌
    上昏睡、拉肚子，警察問什麼，我都說對，且因當時患有精
    神病，有在服藥，不太清楚警詢時在說什麼」等語（見原審
    卷第195 、196 、198 、206 頁），是以證人趙惠玉於警詢
    、偵查及原審法院審理之供述，已有前後陳述不符之情。本
    院審酌證人趙惠玉於警詢時之證述，係於94年7 月19日查獲
    當日、翌日製作，當時記憶自較深刻，可立即反應所知，不
    致因時隔日久而遺忘案情，且其係因涉嫌毒品案件為警逮捕
    後，經其主動表示願意配合警方查緝被告到案，依當時之情
    狀，亦無來自被告或施用毒品同儕之壓力，而出於虛偽不實
    之陳述，且事出突然，較無暇蓄意編織掩飾並未權衡雙方利
    害而為偏頗之陳述，或事後串謀而故為迴護被告之機會，至
    其於原審法院95年8 月9 日到庭作證時，則因被告在場，其
    確有可能因被告在場之壓力而有迴護或避重就輕之虞；又證
    人與被告並非熟稔，彼此間無任何仇怨嫌隙，此為被告及證
    人趙惠玉均陳述在卷，故證人趙惠玉於警詢當無設詞誣陷被
    告之動機存在，況其於94年9 月6 日檢察官訊問時，所證述
    之內容仍與其警詢所述相符。又依證人趙惠玉於警詢中陳稱
    ：「（警方在製作筆錄時是否有刑求、脅迫、利誘等情事？
    ）沒有。」，「（警方在製作筆錄時，妳意識是否清楚？身
    體狀況有無異樣？）我意識清楚。身體正常無異樣。」，復
    於原審審理中證稱：「（警察有無刑求、逼供？）沒有。」
    ，「（有無看過筆錄再簽名？）大致上看，沒有辦法看得很
    清楚」，已經證明其於警詢中之陳述係基於自由意志所為，
    且於事後看過警詢筆錄後再簽名，按證人趙惠玉教育程度為
    國中畢業，此有其警詢筆錄可參，自無不懂警詢內容之理，
    核其警詢中之陳述與其本意無違，足認其於警詢中所為之陳
    述，客觀上應具有較可信之特別情況，縱證人趙惠玉事後於
    原審及本院均改稱其因警詢時精神狀況不佳且罹患有精神病
    ，警詢所述並非可採云云，惟證人於警詢時之精神狀況，業
    經證人朱正勝上開證述綦詳，佐以前述原審及本院就前此警
    詢筆錄之勘驗過程，均與證人上開所述：「我一直趴在桌上
    昏睡、拉肚子，警察問什麼，我都說對」云云顯非相符，是
    自無礙於上開特別可信情況之認定，又證人係直接向被告購
    買海洛因之人，為證明具有極度封閉、隱密性之販賣毒品犯
    罪事實存否所必要。依上開說明，益徵證人趙惠玉警詢中之
    證言，有證據能力。
二、證人趙惠玉、朱正勝、龔昇泰、李吾雄於偵查之證述：
  (一)按被告以外之人於偵查中向檢察官所為陳述，除顯有不可信
    之情況者外，得為證據，刑事訴訟法第159 條之1 第2 項定
    有明文。偵查中對被告以外之人（包括證人、鑑定人、告訴
    人、被害人及共同被告等）所為之偵查筆錄，或被告以外之
    人向檢察官所提之書面陳述，性質上均屬傳聞證據。惟現階
    段刑事訴訟法規定檢察官代表國家偵查犯罪、實施公訴，依
    法其有訊問被告、證人及鑑定人之權，證人、鑑定人且須具
    結，而實務運作時，檢察官偵查中向被告以外之人所取得之
    陳述，原則上均能遵守法律規定，不致違法取供，其可信度
    極高，職是，被告以外之人前於偵查中已具結而為證述，除
    反對該項供述得具有證據能力之一方，已釋明「顯有不可信
    之情況」之理由外，不宜以該證人未能於審判中接受他造之
    反對詰問為由，即遽指該證人於偵查中之陳述不具證據能力
    。
  (二)證人趙惠玉、朱正勝、龔昇泰、李吾雄於檢察官偵查中所為
    之陳述（見偵查卷第12-14 、22、23頁），業經具結，渠等
    均未曾提及檢察官在偵查時有不法取供之情形，且無證據顯
    示檢察官在偵查時有不法取供之情形，亦查無證據足證上開
    證述有顯不可信之情況，依上開說明，上開證人之證言自均
    具有證據能力。被告於本院前審固另辯以：「依原審法院95
    年5 月1 日當庭勘驗偵訊筆錄光碟片內容之結果，公訴人並
    未舉證證明證人於偵查中已朗讀結文，而生具結之效力，則
    上開證人之具結既不生具結之效力，該等證人之證詞應無證
    據能力」云云。按證人具結應於結文內記載當據實陳述，決
    無匿、飾、增、減等語；其於訊問後具結者，結文內應記載
    係據實陳述，並無匿、飾、增、減等語。結文應命證人朗讀
    ；證人不能朗讀者，應命書記官朗讀，於必要時並說明其意
    義。結文應命證人簽名、蓋章或按指印。刑事訴訟法第189
    條第1 項定有明文。原審法院於95年5 月1 日準備程序中經
    當庭播放上開證人之偵訊光碟片，確認均僅有影像而無聲音
    （見原審卷第156 、157 頁），由此固無從判斷上開證人是
    否均有朗讀結文，然由該等偵查筆錄觀之，均已載明「檢察
    官諭知具結之義務及偽證之處罰，並命證人朗讀結文後具結
    」等文字（見偵查卷第12、22頁），由此足徵證人等於偵查
    中供前具結時，檢察官確有踐行法定程序，被告前開所辯，
    要屬片面臆測之詞，復無其他證據得證明檢察官偵訊時有辯
    護人所指程序違法之瑕疵存在，或該等證人證言，非出於自
    由意志下所為，從而，上開偵訊筆錄縱未錄音，程序上稍有
    瑕疵，揆諸上開說明，仍不影響該等證述之證據能力。況刑
    事訴訟法第158 條之4 規定「除法律另有規定外，實施刑事
    訴訟程序之公務員因違背法定程序取得之證據，其有無證據
    能力之認定，應審酌人權保障及公共利益之均衡維護。」，
    按刑事訴訟，係以確定國家具體之刑罰權為目的，為保全證
    據並確保刑罰之執行，於訴訟程序之進行，已有相當之限制
    ，基於維持正當法律程序、司法純潔性及抑止違法偵查之原
    則，實施刑事訴訟程序之公務員不得任意違背法定程序實施
    偵查，若僅因程序上未經具結之瑕疵，致使許多與事實相符
    之證據，無例外地被排除而不用，例如案情重大，然違背法
    定程序之情節輕微，若遽捨棄該證據不用，被告可能逍遙法
    外，此與國民感情相悖，難為社會所接受，自有害於審判之
    公平正義，因此，共同被告之偵訊筆錄證據，為兼顧程序正
    義及發現實體真實，應由法院於個案審理中，就個人基本人
    權之保障及社會安全之維護，依比例原則及法益權衡原則，
    予以客觀之判斷，亦即應就(一)違背法定程序之程度。(二)違背
    法定程序時之主觀意圖。(三)違背法定程序時之狀況（即程序
    之違反是否有緊急或不得已之情形）。(四)侵害犯罪嫌疑人或
    被告權益之種類及輕重。(五)犯罪所生之危險或實害。(六)禁止
    使用證據對於預防將來違法取得證據之效果。(七)偵審人員如
    依法定程序，有無發現該證據之必然性。(八)證據取得之違法
    對被告訴訟上防禦不利益之程度等情狀予以審酌，以決定應
    否賦予證據能力（最高法院93年台上字第664 判例參照）。
    茲證人趙惠玉、朱正勝、龔昇泰、李吾雄於檢察官偵查中之
    偵訊筆錄，縱有如上所述之微疵，然此部分證據資料，審酌
    上揭各事項及人權保障、公共利益、公平正義之均衡維護，
    自應認其有證據能力。
  (三)原審辯護人雖另辯以：「證人趙惠玉於原審法院審理時證稱
    『因於偵查中精神狀況不好』，對偵查中所述，可能有所影
    響，並請求向802 醫院調閱其病歷」云云，惟證人趙惠玉於
    原審審理中亦已明確證述：「於檢察官偵訊時所述均屬實在
    ，且檢察官並無刑求逼供」等語（見原審卷第199 、200 頁
    ），又參以上開勘驗偵訊光碟之情形，足認證人偵訊中並未
    因精神狀況而影響其證言，是原審辯護人請求調閱證人之病
    歷，核無必要，附此敘明。
三、按鑑定人由審判長、受命法官或檢察官就下列之人選任1 人
    或數人充之：一就鑑定事項有特別知識經驗者。二經政府機
    關委任有鑑定職務者；鑑定之經過及其結果，應命鑑定人以
    言詞或書面報告；法院或檢察官得囑託醫院、學校或其他相
    當之機關、團體為鑑定，或審查他人之鑑定，並準用刑事訴
    訟法第203 條至第206 條之1 規定，刑事訴訟法第198 條、
    第206 條第1 項、第208 條第1 項分別定有明文。且臺灣高
    雄地方法院檢察署已概括選任法務部調查局就案件有關毒品
    種類鑑定事項之鑑定機關，有臺灣高等法院檢察署92年10月
    15日檢文允字第0921001322號該署函示可稽。依上開說明，
    法務部調查局94年9 月22日調科壹字第220021035 號鑑定通
    知書、94年10月3 日調科壹字第220021034 號鑑定通知書及
    證人趙惠玉尿液檢體之高雄市立凱旋醫院濫用藥物尿液檢驗
    報告，雖係被告以外之人於審判外之書面陳述，然係檢察機
    關概括委託法務部調查局或有關機關鑑定後所製作之鑑定報
    告，為刑事訴訟法第159 條第1 項所指例外情形，應有證據
    能力。
四、末按被告以外之人於審判外之言詞或書面陳述，除法律有規
    定者外，不得作為證據；又被告以外之人於審判外之陳述，
    雖不符第159 條之1 至第159 條之4 之規定，但經當事人於
    審判程序同意作為證據，法院審酌該言詞陳述或書面陳述作
    成時之情況，認為適當者，亦得為證據；當事人、代理人或
    辯護人於法院調查證據時，知有第159 條第1 項不得為證據
    之情形，而未於言詞辯論終結前聲明異議者，視為有前項之
    同意，刑事訴訟法第159 條第1 項、第159 條之5 規定甚明
    。查本案認定事實所引用之卷內其餘卷證資料，除上開說明
    外，其餘部分並無證據證明係公務員違背法定程序所取得，
    而被告於本院前審，檢察官及辯護人於本院行準備程序及審
    理時，均同意其證據能力或表示無意見而不予爭執，且迄至
    言詞辯論終結前亦均未聲明異議，本院審酌前揭陳述作成時
    之情況，並無違法取證之瑕疵，亦認以之作為證據為適當，
    是本件有關被告以外之人於審判外之言詞或書面陳述等供述
    證據，依前揭法條意旨，自均得為證據。
貳、實體部分：
一、上訴人即被告甲○○經傳喚未到庭，據其於原審審理中之陳
    述，固坦承有於94年7 月19日晚上10時20分許，持扣案之第
    一級毒品海洛因1 包（驗後淨重37.46 公克，空包裝重0.89
    公克），至高雄市鼓山區○○○路246 巷6 號證人趙惠玉之
    住處，為警當場查獲等情，惟否認販賣第一級毒品海洛因犯
    行，辯稱：被告從未賣毒品給證人趙惠玉，94年7 月19日至
    趙惠玉之住處，係因我身上沒有針筒，故想到在「國仔」（
    即翁志勇）那邊留有針筒，便帶毒品過去吸食，我以為「國
    仔」（即翁志勇）在趙惠玉家裡，才過去云云。
二、經查：
  (一)證人趙惠玉於94年7 月19日上午10時許，向不詳姓名年籍之
    人購入第一級毒品海洛因1 包（重量不詳）後，於同日下午
    6 時30分許，持有該包第一級毒品海洛因，在高雄市鼓山區
    ○○○路133 號前為警查獲（趙惠玉施用第一級毒品海洛因
    犯行，業經臺灣高雄地方法院以94年度訴字第2789號判處有
    期徒刑10月確定），並扣得業經趙惠玉施用剩餘之海洛因1
    包等情，已經證人趙惠玉於警詢中證述明確。而當日在證人
    趙惠玉手上扣得之白粉1 包，經送法務部調查局以化學呈色
    法及氣體層析質譜儀分析法鑑驗結果，確係第一級毒品海洛
    因無訛（驗後淨重0.05公克，空包裝重0.43公克），有該局
    94年9 月22日調科壹字第220021035 號鑑定通知書附於原審
    法院94年度訴字第2789號刑事卷宗可佐，且有臺灣高雄地方
    法院該案刑事判決在卷可考（見原審卷第131 -133頁）；又
    證人趙惠玉之尿液檢體經高雄市立凱旋醫院檢驗呈現嗎啡陽
    性反應，此有該院94年8 月1 日濫用藥物尿液檢驗報告暨尿
    液送驗登記代碼對照表各1 紙附卷為證（見偵查卷第30-31
    頁），足證證人趙惠玉確有施用海洛因之犯行。
  (二)證人趙惠玉為警查獲後，為打擊罪惡淵源，主動表示願配合
    警方查緝，遂於94年7 月19日晚上由其多次以警員朱正勝所
    有之0000000000號行動電話及上開住處家中之電話（000000
    0 ），撥打被告供販賣毒品使用之0000000000號行動電話，
    佯稱欲介紹綽號「小李」之人（即高雄市政府警察局新興分
    局志工李吾雄）向其購買海洛因1 件（即1 台兩，此為毒品
    交易行話，重量為37.5公克），並由李吾雄於電話中與被告
    談妥交易價格為17萬元，相約於趙惠玉上開住處碰面交易毒
    品後，於同日晚上10時20分許，被告依約持上開重量之第一
    級毒品海洛因前往，嗣在趙惠玉住處房間內見在該處等候之
    趙惠玉、李吾雄，便自身上掏出該包海洛因並放置於桌上之
    際，隨即為在現場隔壁房間內埋伏之員警當場逮捕，並扣得
    該包第一級毒品海洛因等情，已據證人趙惠玉於檢察官偵訊
    ；證人朱正勝、龔昇泰、李吾雄迭於檢察官偵訊及原審法院
    審理中證述屬實，即(1)證人趙惠玉證稱：「94年7 月19日我
    介紹小李向被告買毒品，被告與小李自己談好價格為17萬元
    ，後來相約在我住處碰面，在住處等到10點，被告抵達後即
    自口袋拿出1 包香煙盒，丟在矮櫃上，說這東西很純，小李
    看是海洛因，便將被告抓住，買賣價錢係小李與被告談，通
    過多次電話，並有用我住處之電話與被告聯絡」等語（見偵
    查卷第27頁）。(2)證人朱正勝證稱：「查獲被告當日係由趙
    惠玉使用我所有之0000000000號行動電話，撥打0000000000
    號行動電話與被告聯繫，佯稱要介紹小李向被告買毒品，小
    李即警局志工李吾雄便與被告講電話，談妥交易價格為17萬
    元，嗣於當日晚上8 時許，我與趙惠玉等人抵達趙惠玉家中
    後，有再以趙惠玉住處之電話與被告聯繫，詢問被告何時過
    來，約當日晚上10時20分許，外面下著傾盆大雨，被告穿雨
    衣、戴安全帽抵達，我與龔昇泰埋伏在趙惠玉房間之隔壁，
    趙惠玉與李吾雄則在趙惠玉之房間等候，被告直接進入趙惠
    玉房間，便從口袋拿出香菸盒丟在桌上，跟小李說貨拿來了
    ，小李便答純度不夠便不要，被告又問錢有無帶來，我與龔
    昇泰便衝出去將被告逮捕」等語（見偵查卷第13頁；原審卷
    第237-242 頁）。(3)證人龔昇泰證稱：「透過趙惠玉撥打電
    話與被告聯繫後，李吾雄便與被告講電話，嗣後確定被告會
    過來後，我便與朱正勝埋伏在趙惠玉之隔壁房間，當天下大
    雨，被告10點多才到趙惠玉住處，我從門縫見到被告進入後
    直接至趙惠玉之房間，李吾雄有跟被告說話，對話沒有很多
    ，講沒2 、3 句話，聽到志工李吾雄說：『有沒有純』，知
    道有東西在交易（毒品買賣），我與朱正勝即衝出去」等語
    （見偵查卷第14頁；原審卷第242 、246 頁）。(4)證人李吾
    雄證稱：「因為朱警員請我幫忙，趙惠玉有教我如何說，我
    便以朱警員之電話與被告聯繫買毒品，並談妥價格為17萬元
    ，到趙惠玉家中，趙惠玉有一直打電話催被告，被告抵達時
    ，2 位員警即在隔壁房間埋伏，被告問我是否帶錢，我便問
    被告是否帶貨（毒品），被告便將以香菸盒包裝之毒品丟在
    桌上，員警便衝出來，在庭之被告即是當天在趙惠玉家與我
    交易之人」等語（見偵查卷第22、23頁；原審卷第266-270
    頁）。此外，佐以卷附行動電話0000000000號、及證人趙惠
    玉住處電話0000000 號之通聯記錄（見原審卷第88、97頁）
    ，足證證人趙惠玉住處電話及警員朱正勝所有之行動電話00
    00000000號於94年7 月19日被告為警逮捕前，確實均與0000
    000000號之行動電話使用人有多次電話通聯之記錄。
  (三)被告為警查獲當天，所持以香菸盒包裹之白粉，為警當場查
    扣後，經送法務部調查局以化學呈色法及氣體層析質譜儀分
    析法鑑驗結果，確係第一級毒品海洛因無訛（驗後淨重37.4
    6 公克，空包裝重0.89公克），有該局94年10月3 日調科壹
    字第220021034 號鑑定通知書在卷可憑（見原審卷第114 頁
    ）。綜上，足證上開0000000000號之行動電話門號確為被告
    持以供販賣毒品之用，被告於94年7 月19日晚上10時20分許
    ，持上開扣案毒品至證人趙惠玉住處，係欲與證人李吾雄交
    易第一級毒品海洛因，惟因為警當場逮捕而未遂等情，應堪
    認定。
  (四)被告雖辯稱：「比對證人趙惠玉與李吾雄所為證述，二者就
    交付毒品予購毒者之過程，顯不相符；又證人朱正勝既與龔
    昇泰一同埋伏在趙惠玉隔壁之房間，應不可能看到及聽清楚
    趙惠玉房間內之情況及交談之內容，故證人朱正勝既未見聞
    趙惠玉房間內對話及情況，其證稱不足採信；被告否認販賣
    第一級毒品海洛因予證人李吾雄，0000000000號行動電話並
    非被告所使用之門號，而被告所使用0000000000號行動電話
    門號，並無與警員朱正勝所使用之行動電話有通聯之紀錄，
    又0000000000號行動電話門號之帳單寄送地址，與被告住居
    所之地址不同，況被告為警查獲當日遭查扣之物並未見該門
    號之手機，足見被告確未使用0000000000號行動電話門號，
    證人龔昇泰、李吾雄所為證述均與事實不符」云云。惟查，
    警員朱正勝、龔昇泰於被告抵達趙惠玉住處前，即在趙惠玉
    房間隔壁埋伏，因房門破舊無法全部關緊，故可透過門縫看
    見被告自外進入屋內進入趙惠玉之房間，並可聽見被告等人
    之對話等情，業據證人朱正勝、龔昇泰於原審法院審理中證
    述明確（見原審卷第237 、238 、244 、245 頁），佐以證
    人李吾雄結證稱：「因趙惠玉住處門板很薄，故我與被告之
    對話警員應該聽得到，且在被告抵達前，我與警員還有試著
    對話，確定可以聽得到」等語（見原審卷第270 頁），是被
    告前開辯以證人朱正勝未見聞趙惠玉房間內對話及情況云云
    ，殊非可採；又證人趙惠玉、李吾雄、朱正勝、龔昇泰就被
    告進入趙惠玉房間後，屋內之情況及交談之細節所為證述縱
    有部分出入，惟綜觀上開證人之證言，均就被告持香菸盒包
    裹之毒品進入趙惠玉房間後，即掏出身上的該包毒品放置桌
    上，李吾雄並詢問被告「純不純」等情證述綦詳，復有上開
    毒品扣案可佐，是仍無礙於其等證言之可信性。被告固再否
    認0000000000號行動電話為其所使用，惟證人趙惠玉於警詢
    時明確證稱：「0000000000號行動電話門號係為被告所使用
    」等語（見警卷第7 頁），又證人李吾雄係透過趙惠玉，以
    警員朱正勝所有之0000000000號行動電話撥打0000000000號
    門號，與被告聯絡毒品交易等情，觀諸證人趙惠玉、李吾雄
    、朱正勝、龔昇泰前開證言自明，並有前述該等行動電話門
    號之通聯紀錄附卷可資佐證，而依卷附0000000000號門號之
    通聯資料（見原審卷第83頁）可知該門號為預付卡，則該門
    號之通話費用在購買時應已然先行預付，毋庸再寄送帳單（
    按無預付餘額即自然停止發話功能），亦無從以此推論該門
    號非被告所使用，況若非證人李吾雄、趙惠玉先以電話與被
    告相約碰面交易毒品，被告焉有冒著颱風夜之風雨專程前往
    趙惠玉住處之必要？尤以縱如其所辯，欲自己施用毒品，亦
    無攜帶量達1 台兩（約37.5公克）之第一級毒品海洛因外出
    之必要。復果如其所辯，一時缺乏針筒，則此屬西藥房處處
    販賣至為價廉用後即丟之物，豈有非用翁志勇之針筒不可，
    而必於颱風之夜驅赴趙惠玉家中施用之必要。綜上，足證被
    告前開所辯，顯屬無稽，0000000000號門號為被告供販賣毒
    品使用之事實，應堪採認。
  (五)被告另辯以：「94年7 月19日前往趙惠玉之住處，係因被告
    與趙惠玉之男友翁志勇係好友，常一起在趙惠玉家中施用毒
    品，查獲前一日晚間翁志勇打電話邀約被告至趙惠玉住處，
    又想起在趙惠玉那留有注射針筒，因而於為警查獲當日晚間
    10時許，攜帶毒品前往趙惠玉住處欲找翁志勇吸毒，惟因翁
    志勇不在，被告乃將毒品放在桌上準備吸食，竟遭警以販毒
    罪名為由逮捕，證人趙惠玉所為證述並非事實，不足採信」
    云云。惟查，質諸證人翁志勇於原審審理中證述：「與被告
    僅有1 次在趙惠玉住處一起施用毒品，針筒均已丟棄並無留
    下，且被告係用香菸吸食的，我於94年7 月10日出車禍、胃
    出血住院，住院當天下午1 時許，因毒癮發作，便出院找被
    告，有在鹽埕區遇到被告，請被告給我一些毒品，便至趙惠
    玉住處等被告，但被告遲遲未過來，下午4 時許，我便回醫
    院」等語（見原審卷第184 、185 、188 、189 頁），可見
    證人翁志勇就是否有打電話邀約被告於94年7 月19日至趙惠
    玉住處一起施用毒品，及被告施用毒品之方式等情，均與被
    告上開所辯有所出入，是其辯詞是否可信已非無疑，又縱被
    告確係為找翁志勇一起施用毒品而至趙惠玉之住處，然參以
    翁志勇上開證詞可知，被告已知悉翁志勇因傷住院之事，竟
    於颱風夜冒著風雨前往，卻未事先以電話聯繫確認翁志勇是
    否在趙惠玉家，即攜帶重達37餘公克之海洛因毒品至趙惠玉
    住處，又在未見到翁志勇之情形下，被告進入趙惠玉住處房
    間內不久，見到與其未曾謀面之李吾雄在場，竟又能毫不避
    諱地掏出所攜帶數量不少之毒品放在桌上準備吸食等情，均
    顯與常情不符，況被告既係為施用毒品而至趙惠玉住處，對
    於為何未攜帶針筒等施用工具，辯詞亦前後反覆、矛盾（見
    偵查卷第35頁；原審卷第208 、246 、281 、282 頁），復
    經證人朱正勝、李吾雄均證述：「查獲被告當天，於現場並
    未見到亦未扣得毒品施用之工具」等語明確（見原審卷第24
    7 、269 頁），由此益徵被告前開所辯遭警查獲當日，本係
    欲至趙惠玉住處找翁志勇施用毒品云云，係屬卸責之詞，委
    不可採。證人翁志勇於本院前審審理時雖又結證稱：「94年
    7 月間與趙惠玉同居住在趙惠玉位於高雄市鼓山區○○○路
    246 巷6 號，被告甲○○前曾到趙惠玉住處找我共同吸食毒
    品。我知道被告於94年7 月19日晚間10時許，在趙惠玉住處
    遭警逮捕，當天趙惠玉早上10點多出門，約中午1 點多時她
    被警察抓到帶回家裡，過程中，我有聽到警察叫她要交代什
    麼的，就是要交代人，所以她一直打電話，有一個叫『海怪
    』的人有來，這個人來時，因身上沒有帶毒品，所以警察讓
    他走了，之後趙惠玉有繼續打電話，因我人不舒服，所以我
    就先走了。這件事情發生後，約過兩、三天，我又去他家，
    她母親告訴我這件事情，所以我才知道他被抓的事情。被告
    被抓前一天下午4 點多我在路上遇到被告，我向他要毒品，
    他說好，但是一直都沒有回我消息，所以我才跑到趙惠玉家
    打電話找甲○○，甲○○說沒空，應允翌日（即94年7 月19
    日）如果有（毒品）才拿到趙惠玉住處給我。當天（即94年
    7 月19日）我去時，我人不舒服先離開，爾後被告有無前來
    不得而知，被告先前到趙惠玉住處均是找我，與趙惠玉無任
    何接觸。趙惠玉被警逮捕到當天，不知她有無打電話邀約甲
    ○○，但事後我聽其母說甲○○在趙惠玉家被抓。」等語。
    然查證人趙惠玉於警詢中已經陳稱：「警方是於94年7 月19
    日18時30分許被警察查獲。」（見警卷第7 頁），並於本院
    前審審理中證稱：「（你在94年7 月19日下午18時許，是否
    有在鼓山區132 號前被警方查獲毒品？）是的，詳細時間不
    記得。」等語（見本院96年度上訴字第319 號卷96年6 月5
    日審判筆錄），足見證人趙惠玉是於94年7 月19日18時30分
    許被警查獲，並非中午1 點多被警查獲；且證人翁志勇於原
    審審理中復證稱：「（被告被查獲當天，你有打電話給被告
    要被告去趙惠玉那裡？）我是在路上遇到他，請他過去的。
    」，「（沒有打電話給被告？）沒有。」（見原審卷第186
    、187 頁），核與被告於警詢中所稱：「綽號『爛仔』（指
    趙惠玉之男朋友即翁志勇）有打電話給我所以我才去找他，
    我到時沒有看見『爛仔』，當場就被警察查獲了。」（警卷
    第3 頁）等情，就翁志勇有無打電話邀約被告一節彼此供述
    不符。又依上開被告於警詢中所稱：「我到時沒有看見『爛
    仔』」觀之，翁志勇當時並未在證人趙惠玉家中；再依卷內
    資料顯示，警方帶同證人趙惠玉至其家中時，現場僅有警員
    、趙惠玉、李吾雄等人在場，此有證人趙惠玉、李吾雄等人
    之證言可證，以及翁志勇於原審審理中所稱自94年7 月10日
    車禍住院後，就沒有住在趙惠玉家中（原審卷第188 頁）觀
    之，亦可以證明被告被查獲時，翁志勇並未在現場（即趙惠
    玉家中，否則如翁志勇亦在現場，因翁志勇亦自承其有施用
    毒品，應早已經警員當場查獲）。則翁志勇既未在被告被查
    獲現場，又如何能得知上開其所證趙惠玉被查獲之過程及警
    察要趙惠玉交代何事、趙惠玉一直打電話？是證人翁志勇上
    開證言，顯與事實不符，不足採信。
  (六)被告再辯稱：「縱認被告為警查獲當天係因趙惠玉之邀約而
    欲前往趙惠玉住所販賣第一級毒品海洛因予李吾雄，惟並無
    積極之證據足資證明被告於查獲前，原即有販賣毒品營利之
    犯意，94年7 月19日係證人趙惠玉與警員朱正勝、龔昇泰共
    同佯以李吾雄欲購買毒品引誘被告販賣，被告因受引誘陷害
    始起意販賣，是充其量僅應成立毒品危害防制條例第11條第
    1 項之持有第一級毒品罪」云云。按就販賣毒品而言，「釣
    魚」與「陷害教唆」之區別，在於行為人主觀上是否本即有
    販賣毒品之故意，進而接受他方之邀約而從事毒品交易。如
    行為人事前已具備犯罪之故意，僅於接獲辦案人員之邀約，
    始進行特定犯罪行為，其行為既不違反主觀上之犯意，自非
    陷害教唆，不得徒以該次毒品交易客觀上係由偵查機關所提
    議發動，即遽謂已構成「陷害教唆」（最高法院94年台上字
    第5479號、94年台上字第6059號判決參照）。而被告身上既
    有高達驗後淨重37.46 公克之第一級毒品海洛因可以交付證
    人趙惠玉、李吾雄，且於警方藉證人趙惠玉、李吾雄與其接
    洽之時，即與其約定價格，並於當晚即驅赴趙惠玉家中交付
    ，顯見其主觀上已有販賣第一級毒品海洛因之故意，並非趙
    惠玉、李吾雄之電話接洽、引誘始被陷害而起意販賣，依上
    揭說明，本件自無成立「陷害教唆」可言。亦非僅成立毒品
    危害防制條例第11條第1 項之持有第一級毒品罪。
  (七)綜上所述，被告所辯各情，均不足採信，本案事證明確，被
    告上揭販賣第一級毒品海洛因之犯行，洵堪認定，應予依法
    論科。
三、按海洛因屬毒品危害防制條例第2 條第2 項第1 款所列之第
    1 級毒品，禁止非法持有、販賣，核被告販賣第一級毒品海
    洛因與李吾雄之行為，雖已經與證人李吾雄約明交易價額、
    時地，然李吾雄既係經警授意佯向被告購買毒品，正欲交易
    毒品之際，即當場為警查獲，是以李吾雄並無購買之真意，
    被告所為，應僅成立毒品危害防制條例第4 條第6 項、第1
    項之販賣第一級毒品未遂罪。被告持有第一級毒品之低度行
    為，應為其販賣之高度行為所吸收，不另論罪。被告前因肅
    清煙毒條例及違反麻醉藥品管理條例案件，經本院判處有期
    徒刑4 年3 月，於86年10月14日假釋出獄，89年7 月27日縮
    短刑期執行完畢，有台灣高等法院被告前案紀錄表1 份附卷
    可稽。5 年內故意再犯本件有期徒刑以上之罪，為累犯，應
    依法加重其刑。惟就法定本刑為死刑、無期徒刑部分，依法
    不得加重，僅應就併科罰金部分予以加重。被告行為尚屬未
    遂，應依刑法第25條第2 項規定減輕其刑。被告併科罰金刑
    部分，有加重減輕事由，並應先加重後減輕之（死刑、無期
    徒刑部分僅有減輕事由）。
四、被告行為後，刑法部分條文於94年2 月2 日經總統令修正公
    布，於95年7 月1 日施行，而比較新舊法時應就罪刑有關之
    共犯、未遂犯、想像競合犯、牽連犯、連續犯、結合犯，以
    及累犯加重、自首減輕暨其他法定加減原因（如身分加減）
    與加減例等一切情形，綜其全部罪刑之結果而為比較。查(一)
    被告所犯販賣第一級毒品罪，法定本刑為死刑或無期徒刑部
    分，依被告行為時修正前刑法第64條第2 項規定：「死刑減
    輕者，為無期徒刑，或15年以下12年以上有期徒刑」。修正
    後刑法則規定：「死刑減輕者，為無期徒刑」；修正前刑法
    第65條第2 項規定：「無期徒刑減輕者，為7 年以上有期徒
    刑」。修正後刑法則規定：「無期徒刑減輕者，為20年以下
    15年以上有期徒刑」。經比較新舊法結果，以舊法較有利被
    告。(二)販賣第一級毒品罪因有併科罰金刑，而關於罰金刑部
    分，修正後刑法第33條第5 款規定：「五、罰金：新臺幣10
    00元以上，以百元計算之。」，是依修正後刑法第33條第5
    款規定，罰金之法定刑為新臺幣1000元以上。而依修正前刑
    法第33條第5 款規定：「五、罰金：1 元以上」，且依罰金
    罰鍰提高標準條例第1 條規定提高10倍，故依修正前之刑法
    第33條第5 款規定，罰金之法定刑為新臺幣30元以上。比較
    修正前、後之刑法第33條第5 款規定，以被告行為時即修正
    前之刑法第33條第5 款規定較有利於被告。(三)經綜合比較結
    果，修正後刑法對被告並非有利，應依刑法第2 條第1 項前
    段之規定，整體適用行為時法即修正前之刑法處斷之。至於
    修正後刑法第25條第2 項關於一般未遂犯處罰之規定，僅係
    修正前刑法第26條前段所改列，非屬犯罪後法律有變更，此
    部分自毋庸比較新舊法，併予敘明。(四)被告行為後，毒品危
    害防制條例已經於民國98年5 月20日修正公佈，現已生效施
    行。關於毒品危害防制條例第4 條第1 項，已經由原規定：
    「製造、運輸、販賣第一級毒品者，處死刑或無期徒刑；處
    無期徒刑者，得併科新臺幣1000萬元以下罰金。」，變更為
    ：「製造、運輸、販賣第一級毒品者，處死刑或無期徒刑；
    處無期徒刑者，得併科新臺幣2000萬元以下罰金。」。即已
    將併科罰金之金額提高，比較修正前、修正後之規定，以修
    正前之規定較有利於被告，依刑法第2 條第1 項前段規定，
    應適用行為時之法律處斷。
五、原審據以論罪科刑，固非無見。惟查：(一)並無證據證明被告
    甲○○於94年7 月10日某時許，由甲○○撥打電話與趙惠玉
    聯繫，趙惠玉即向甲○○表示欲購買3, 000元之海洛因，2
    人並相約至位於高雄市鹽埕區之某遊藝場碰面，旋由甲○○
    在該遊藝場內交付第一級毒品海洛因1 包予趙惠玉，甲○○
    因此得款3,000 元。以及於同年月19日上午10時許，先由甲
    ○○撥打趙惠玉住處0000000 號電話向趙惠玉販售毒品，談
    妥數量價格後，相約於趙惠玉位於高雄市鼓山區○○○路24
    6 巷6 號之住處碰面，迨其抵達後，甲○○即持第一級毒品
    海洛因1 包交付予趙惠玉，甲○○因此得款500 元之行為，
    詳如下述，原判決認被告有上開2 次販賣毒品予趙惠玉犯行
    ，尚有未當。(二)被告行為後，毒品危害防制條例已經於民國
    98年5 月20日修正公佈，現已生效施行，原判決未及比較適
    用，亦有未合。(三)被告有累犯之適用，原判決漏未論及，為
    有疏漏。被告上訴意旨，仍執前詞，否認犯罪，指摘原判決
    不當，就被告被訴於94年7 月10日某時許，在高雄市鹽埕區
    之某遊藝場，販賣第一級毒品海洛因1 包予趙惠玉，得款
    3,000 元。以及於同年月19日上午10時許，在高雄市鼓山區
    ○○○路246 巷6 號之住處，販賣持第一級毒品海洛因1 包
    予趙惠玉，得款500 元之行為部分，為有理由；至就上開有
    罪部分，則無理由。且原判決亦有上開毒品危害防制條例修
    正後未及比較適用而可議之處；自應由本院將原判決關於販
    賣第一級毒品部分及其定應執行刑撤銷改判。爰審酌被告有
    施用毒品之前科，明知毒品危害人身健康，竟為牟求不法利
    益而販賣第一級毒品，所為不僅助長他人濫用毒品風氣，且
    戕害國民健康至鉅，其因而衍生之治安問題更屬層出不窮，
    甚且嚴重至動搖國本，事後仍飾詞卸責，未見悔意，本不宜
    輕縱，惟遭查獲毒品數量非鉅，又無證據足資證明被告因此
    獲有暴利等一切情狀，量處有期徒刑8 年。扣案之海洛因1
    包（驗後淨重37.46 公克，空包裝重0.89公克），經檢驗後
    確認屬毒品危害防制條例所規範之第一級毒品，已如前述，
    又上開毒品包裝袋2 只，均係用以包裹毒品，已因直接觸碰
    、沾染毒品而難以析離，此有法務部調查局93年3 月19日調
    科壹字第09300113060 號函可參，自應一併視同為毒品，依
    毒品危害防制條例第18條第1 項前段宣告沒收銷燬，至於上
    開毒品經送驗鑑耗部分，業已滅失，就此部分，不另為沒收
    銷燬之諭知。扣案之香菸盒1 個，為被告所有，並用以包裹
    第一級毒品海洛因，以攜帶至證人趙惠玉之住處，業據被告
    供承在卷，且係供本件販毒犯行所用之物，依毒品危害防制
    條例第19條第1 項併予宣告沒收。至未扣案之00000000 00
    號行動電話，雖為被告聯繫販賣毒品所用之物，然無證據證
    明為被告所有，而該門號晶片（SIM 卡）部分，被告供稱非
    其所有，佐以原審法院依職權函調閱該門號之通聯資料所載
    用戶名稱確非被告姓名（見原審卷第83頁），又無證據足資
    證明被告為該門號之申請人，該晶片自亦非屬被告所有，故
    0000000000號行動電話門號之手機及晶片卡1 張均不予沒收
    。又本件另扣案之0000000000號門號行動電話1 支（含SI M
    卡），被告固供稱為其所有，然並無直接證據足資證明該手
    機亦係供被告為本件販賣毒品犯行所使用，自無從併予宣告
    沒收，併予敘明。
六、不另為無罪諭知部分：
  (一)公訴意旨另以：甲○○竟基於販賣第一級毒品海洛因概括之
    犯意，於民國94年7 月10日，以電話與趙惠玉聯繫，趙惠玉
    即表示欲購買毒品新臺幣3000元，旋甲○○攜帶第一級毒品
    海洛因至趙惠玉所在高雄市鹽埕區某遊藝場內，趙惠玉即交
    付3000元予甲○○，甲○○則交付第一級毒品海洛因1 包(
    重量不詳) 予趙惠玉，甲○○以此方式販賣第一級毒品海洛
    因，復於同年月19日上午10時許，仍以電話向趙惠玉販售毒
    品，旋持第一級毒品海洛因1 小包( 重約0.2 公克) ，至趙
    惠玉位於高雄市鼓山區○○○路246 巷6 號住處，將該海洛
    因以500 元之代價販賣予趙惠玉，認甲○○此部分涉犯毒品
    危害防制條例第4 條第1 項販賣第一級毒品罪嫌云云。
  (二)公訴人認被告甲○○A 犯毒品危害防制條例第4 條第1 項販
    賣第一級毒品罪，無非以證人趙惠玉於警詢、偵訊中之證述
    ，及門號0000000000、0000000000通聯記錄資為論據。
  (三)被告甲○○經傳喚未到庭，據其於原審審理中之陳述，固坦
    承有於94年7 月19日晚上10時20分許，持扣案之第一級毒品
    海洛因1 包，至高雄市鼓山區○○○路246 巷6 號證人趙惠
    玉之住處，為警當場查獲，惟否認販賣第一級毒品海洛因犯
    行，辯稱：被告從未賣毒品給證人趙惠玉云云。
  (四)按犯罪事實應依證據認定之，無證據不得認定其犯罪事實，
    又不能證明被告犯罪者，應諭知無罪之判決，刑事訴訟法第
    154 條第2 項、第301 條第1 項分別定有明文。又刑事訴訟
    法第161 條第1 項明定檢察官就被告犯罪事實，應負舉證責
    任，並指出證明之方法。因此，檢察官對於起訴之犯罪事實
    ，應負提出證據及說服之實質舉證責任。倘其所提出之證據
    ，不足為被告有罪之積極證明，或其闡明之證明方法，無從
    說服法官以形成被告有罪之心證，基於無罪推定原則，自應
    為被告無罪判決之諭知。
  (五)經查：
    1.公訴意旨雖認被告甲○○販賣第一級毒品海洛因予證人趙
      惠玉，惟此為被告甲○○所否認。
    2.證人趙惠玉雖於警詢、檢察官偵查中證稱：「我係透過『
      國仔』認識被告，第1 次向被告買毒品係於94年7 月10日
      某時，以電話聯絡，我以3,000 元之代價，在鹽埕區之某
      遊藝場內，向被告購買第一級毒品海洛因1 包；又於94年
      7 月19日上午10時許，由被告主動撥打我住處之0000000
      號電話，嗣後便帶海洛因1 包前往我之住處，便以500 元
      之代價向被告購買，即是遭警方於同日下午6 時30分許，
      在我手上查獲之海洛因1 包，最後一次施用海洛因係於同
      日上午10時許，在家中以注射針筒注射之方式施用」等語
      （見警卷第6-12頁；94年度偵字第16603 號偵查卷第26、
      27頁）。惟證人趙惠玉於原審審理中則改稱：「（你有跟
      被告買過毒品嗎？）沒有。」，「我沒有跟被告買過500
      元的毒品。」，「（94年7 月19日下午6 時30分，在高雄
      市鼓山區○○○路133 號前被警查獲持有第一級毒品海洛
      因1 包，你持有的海洛因從何而來？）跟別人買的。」（
      見原審卷第194 、195 、207 頁）；復於本院前審審理中
      陳稱：「（當時你到底有無說你向甲○○買毒品？）沒有
      。」，「（94年9 月6 日的偵訊筆錄，你也有同樣的陳述
      ？）當時我有在802 醫院服用精神科的藥物還有住院3 天
      ，我忘記我說什麼話。」等語（見本院96年度上訴字第31
      9 號卷96年6 月5 日審判筆錄），其前後所述互不一致，
      尚難僅憑其於警、偵訊之所為之片面指述，據為被告不利
      之認定。
    3.警方雖於94年7 月19日下午6 時30分許，在高雄市鼓山區
      ○○○路133 號前查獲證人趙惠玉，並在其手上扣得海洛
      因1 小包等情，除經證人趙惠玉證陳屬實外。而當日在證
      人趙惠玉手上扣得之白粉1 包，經送法務部調查局以化學
      呈色法及氣體層析質譜儀分析法鑑驗結果，確係第一級毒
      品海洛因無訛（驗後淨重0.05公克，空包裝重0.43公克）
      ，有該局94年9 月22日調科壹字第220021035 號鑑定通知
      書附於本院94年度訴字第2789號刑事卷宗可佐，且有臺灣
      高雄地方法院該案刑事判決在卷可考（見原審卷第131-13
      3 頁）；又證人趙惠玉之尿液檢體經高雄市立凱旋醫院檢
      驗呈現嗎啡陽性反應，此有該院94年8 月1 日濫用藥物尿
      液檢驗報告暨尿液送驗登記代碼對照表各1 紙附卷為證（
      見偵查卷第30-31 頁）。但此僅能證明證人趙惠玉持有並
      施用第一級毒品海洛因，而證人趙惠玉就該第一級毒品海
      洛因之來源既前後供述不一，亦不能因此即認上開毒品係
      自被告所購入。
    4.依卷附行動電話0000000000號、及證人趙惠玉住處電話00
      00000 號之通聯記錄（見原審卷第88、97頁），足證證人
      趙惠玉住處電話於94年7 月19日被告為警逮捕前，確實均
      與0000000000號之行動電話使用人即被告有多次電話通聯
      之記錄；另證人趙惠玉上開住處電話及被告自承為其使用
      之0000000000號行動電話亦有多次通聯紀錄；此固有上開
      電話之通聯紀錄附卷可證。但上開電話通聯紀錄僅足以證
      明證人趙惠玉住處電話與被告持有之電話有通聯情形，究
      竟係何人與何人對話？對話內容如何？是否對話後一定會
      買賣毒品？均有可疑，尚難僅憑上開通聯紀錄，即認通話
      內容係屬毒品交易事項，而為被告不利之認定。
    5.按犯販賣、轉讓、施用、持有毒品等罪，供出毒品來源，
      因而破獲者，得減輕其刑，毒品危害防制條例第17條定有
      明文。從而犯前揭之罪，而供出毒品來源者，乃有利於己
      之陳述，與一般無利害關係證人所為之陳述尚屬有別，為
      擔保其陳述之真實性，以避免為邀得寬典而為損人利己之
      不實陳述，是其陳述是否與事實相符，仍應調查其他證據
      以資審認，必達於一般之人均不致有所懷疑，而得確信其
      為真實之程度者，始得據為有罪之認定。亦即施用毒品者
      就其毒品來源之供述，須有補強性法則之適用。是此部分
      除趙惠玉之陳述外，自尚須有其他足資證明趙惠玉所陳事
      項確具相當程度真實性之補強證據，始得採為被告此部分
      販賣海洛因予趙惠玉之判決基礎。查本院綜合全部卷證，
      並無其他確切證據及補強證據，足資認定被告有此2 部分
      販賣第一級毒品犯行，此部分被告被訴犯罪，依上開說明
      ，尚屬不能證明。因公訴人認此部分與前開有罪部分有連
      續犯關係，為裁判上1 罪，此部分爰不另為無罪之諭知（
      原判決就此部分為有罪之諭知，尚有未當，被告就此部分
      上訴為有理由，已經本院撤銷改判並說明如上）。
七、被告經合法傳喚，無正當之理由不到庭，爰不待其陳述，逕
    行判決。
八、被告另被訴轉讓毒品部分，已經原審判決確定，不另論列，
    附此敘明。
據上論結，應依刑事訴訟法第369 條第1 項前段、第371 條、第
364 條、第299 條第1 項前段，修正前毒品危害防制條例第4 條
第1 項、第18條第1 項前段、第19條第1 項，刑法第11條，第25
條第2 項、第47條第1 項，判決如主文。
本案經檢察官方娜蓉到庭執行職務。
中    華    民    國    99    年    3    月     11    日
                刑事第五庭    審判長法  官  曾永宗
                                    法  官  鍾宗霖
                                    法  官  任森銓
以上正本證明與原本無異。
如不服本判決應於收受本判決後10日內向本院提出上訴書狀，其
未敘述上訴理由者，並得於提起上訴後10日內向本院補提理由書
狀（應附繕本）。
中    華    民    國    99    年    3     月    11    日
                                    書記官  呂素珍
附錄本判決論罪科刑法條：
毒品危害防制條例第4 條第1 項
製造、運輸、販賣第一級毒品者，處死刑或無期徒刑；處無期徒
刑者，得併科新臺幣1 千萬元以下罰金。

司法院資訊處製作；財團法人民間司法改革基金會備份。
